【裁判字號】    99,簡上,239
【裁判日期】    991207
【裁判案由】    確認本票債權不存在
【裁判全文】
臺灣板橋地方法院民事判決             99年度簡上字第239號
上  訴  人  林勝崧
訴訟代理人  黃文祥律師
被  上訴人  林秀貞
訴訟代理人  周福珊律師
            賴玉梅律師
            王嘉斌律師
上列當事人間請求確認本票債權不存在事件，上訴人對於中華民
國99年8月12日本院板橋簡易庭99年板簡字第912號第一審簡易判
決提起上訴，經本院管轄簡易訴訟第二審程序之合議庭於民國99
年11月23日言詞辯論終結，判決如下：
    主      文
上訴駁回。
第二審訴訟費用由上訴人負擔。
    事實及理由
一、被上訴人起訴主張：緣被上訴人於民國95年間與前配偶離婚
    後認識上訴人，因受上訴人關愛，亦對上訴人傾心，兩人因
    而交往，雙方交往期間上訴人曾餽贈新臺幣（下同）130 萬
    元供被上訴人生活之用，上訴人向被上訴人佯稱為免被上訴
    人日後離開，要求被上訴人簽發如附表一所示之本票一紙（
    下稱系爭本票）交由上訴人收執，以作為保障，因上訴人學
    歷僅為國中肄業，離婚後初出社會，完全不懂簽本票之法律
    效果，上訴人執有系爭本票實際上並無原因債權存在，詎料
    ，兩造於97年2、3月間因故發生爭執，上訴人於爭執後竟持
    系爭本票向本院聲請裁定強制執行，經本院97年度票字第47
    81號事件裁定准許，因被上訴人簽發系爭本票並無債權原因
    關係存在，完全係聽信上訴人一面之詞所簽發，爰引票據法
    第13條直接前後手抗辯之規定，提起本件訴訟，請求確認上
    訴人對被上訴人就系爭本票債權不存在。
二、上訴人抗辯意旨略以：
（一）上訴人就被上訴人自95年9 月間起陸續以各種藉口向上訴
      人借款，其金額至97年底前已達5、6百萬元以上，借款過
      程及事實被上訴人已分別向臺灣板橋地方法院檢察署（下
      稱板橋地檢署）提出詐欺告訴，經板橋地檢署檢察官以99
      年度偵字第12321 號案件分案偵查中；另向本院對被上訴
      人及訴外人即被上訴人之弟林閔聰提起確認抵押權存在之
      訴（99年度重訴字第9 號事件）、請求清償借款之訴（97
      年度訴字第1698號事件），在相關民、刑事訴訟中皆分別
      提出被上訴人向上訴人借款之事證，雖各程序各自獨立，
      然基於證據共通原則，仍得調閱相關卷宗，以為判斷被上
      訴人有無向上訴人借款之事實，原審對於上訴人執有系爭
      本票有無債權原因關係之重要防禦主張漏未斟酌，於判決
      理由中完全未為記載，而為上訴人敗訴之判決，其判決有
      不備理由之違法。
（二）被上訴人係在酒店服務之婦女，其法律及社會常識均較一
      般婦女豐富，被上訴人主張其初出社會，不知簽發本票之
      法律效果，其簽發系爭本票只是給上訴人一個保障等情，
      顯然有違常情，原審採認被上訴人之主張，自係違經驗法
      則。
（三）緣上訴人自於95年9 月間與被上訴人初識時起，被上訴人
      即以各種理由向上訴人借款，至96年6月初即以借款達5百
      萬元以上，96年6 月初被上訴人又以欲至美國探親，需財
      力證明為由，向上訴人請求借款130 萬元，上訴人以被上
      訴人已借款達5 百萬元以上，皆未還款，被上訴人為表示
      必會還款，遂補簽發系爭本票由上訴人收執，作為先前借
      款之憑證，上訴人見被上訴人有還款誠意，並簽發系爭本
      票為先前借款之憑證，遂於次日即96年6月5日再貸與被上
      訴人130 萬元。上訴人借予被上訴人金錢雖皆以交付現金
      方式，且未寫收據，然自兩造通話錄音紀錄、交叉比對上
      訴人臺灣銀行南門分行（下稱臺銀）帳戶領款記錄及被上
      訴人與其兄林閔聰中和南勢角郵局（下稱郵局）帳戶之帳
      款進出紀錄，即可知被上訴人確曾向上訴人借款，上訴人
      確已交付借款之事實，系爭本票確有債權原因關係存在，
      原審不察誤為上訴人敗訴之判決，顯有違誤，爰依法提起
      上訴，以維權益等語。
三、原審就被上訴人之請求判決全部准許。上訴人不服提起上訴
    ，並聲明：（一）原判決廢棄。（二）被上訴人第一審之訴
    駁回。被上訴人則聲明：駁回上訴。
四、按確認法律關係之訴，非原告有即受確認判決之法律上利益
    者，不得提起，民事訴訟法第247條第1項前段定有明文。所
    謂受確認判決之法律上利益，係指因法律關係之存否不明確
    ，致原告在私法上之地位有受侵害之危險，而此項危險得以
    對於被告之確認判決除去之者而言。經查，上訴人因執有系
    爭本票經提示後未獲兌現之事實，為兩造所不爭執，惟被上
    訴人否認系爭本票債權之存在，被上訴人顯有排除負擔票據
    責任危險之必要，是應認被上訴人有即受確認判決之法律上
    利益，合先指明。
五、被上訴人主張之上開情事，業據其提出97年度票字第4781號
    裁定、97年度執字第85058 號執行事件債權憑證等件為證，
    上訴人就上開證物之真正不為爭執，惟以上開情詞置辯。依
    上訴狀所載之上訴理由，被上訴人之所以簽發系爭本票，係
    因96年6 月初被上訴人以欲至美國探親、需財力證明為由，
    向上訴人請求借款130 萬元，然上訴人以被上訴人先前已借
    款達5 百萬元以上，皆未還款，被上訴人為表示必會還款，
    遂補簽發系爭本票由上訴人收執，作為「先前借款」之憑證
    ，上訴人遂於次日即96年6月5日再貸與被上訴人130 萬元，
    而此上訴理由業經上訴人於99年10月27日期日所確認（本院
    卷第82頁），是系爭本票所擔保之債權，僅及於發票日即96
    年6月4日前兩造之消費借貸債權，不包括96年6月5日之130
    萬元借款及之後兩造任何往來，是上訴人於96年6月4日前是
    否曾貸款與被上訴人達系爭本票面額400 萬元以上，厥為本
    件重要之爭執，合先敘明。
六、按「票據固為文義證券及無因證券，票據上之權利義務，悉
    依票上所載文義定之，與其基礎之原因關係各自獨立，票據
    上權利之行使，不以其原因關係存在為前提，是以執票人行
    使票據上權利時，就其基礎之原因關係確係有效存在，不負
    舉證責任。惟上訴人主張李○招無資力貸款與胡○難，李○
    招則自承系爭本票為其借款與胡○難之憑據，似均認本票交
    付之原因關係為消費借貸，果爾，自應由執票人就借款已交
    付之事實負舉證責任。」、「支票固為無因證券，票據債務
    人不得以自己與發票人或執票人或執票人前手間所存在之抗
    辯事由，對抗執票人。然發票人非不得以自己與執票人間所
    存之抗辯事由對抗執票人，此觀票據法第13條本文之反面解
    釋自明。又如發票人一旦提出其基礎原因關係不存在之對人
    抗辯，執票人自應就該基礎原因關係存在之積極事實，負舉
    證責任。本件被上訴人固主張伊係因借款予上訴人而直接收
    受系爭支票，而上訴人則否認之，提出其基礎原因關係不存
    在之對人的抗辯，則被上訴人對於已交付借款、消費借貸關
    係有效成立之積極事實，自應負舉證責任。」（最高法院89
    年度臺上字第505號、91年度臺簡上字第207號判決意旨參照
    ）。本件兩造均不爭執被上訴人與上訴人間為授受系爭本票
    之直接前後手關係，被上訴人自得以其與上訴人間所存抗辯
    事由對抗上訴人，而被上訴人既主張兩造間基礎原因關係不
    存在，揆之前揭說明，自應由執票人即上訴人就系爭本票基
    礎原因關係（消費借貸）存在之積極事實負舉證之責任。茲
    以：
（一）上訴人雖提出第一商業銀行南門分行（下稱一銀）定期存
      款（下稱定存）存單、臺銀帳戶交易明細、被上訴人及其
      兄林閔聰郵局帳戶交易明細（本院卷第16、47至65、68至
      73頁），並以被上訴人郵局帳戶餘額自96年1月2日之21萬
      元，迄至97年2月26日止暴增至3,750,935元，林閔聰郵局
      帳戶餘額自97年6 月16日之53元，迄至97年12月24日止暴
      增至1,785,834 元，嗣後並以數十萬元不等之存提款金額
      進出，甚將部分款項購買坐落臺北縣中和市○○段1175地
      號土地（權利範圍303/10萬）及其上同段4792建號建物（
      權利範圍全部，上開房地下稱林閔聰房地）之情事，主張
      被上訴人確向其借款超過5 百萬元等情，惟為被上訴人所
      否認。經核上訴人所指臺銀帳戶109 筆提款（本院卷第35
      至39頁），其中第99至109 筆均係發生在系爭本票簽發之
      後，自與本件無涉；至於第1 至98筆之提款，及上訴人一
      銀定存單之解約，至多僅能證明上訴人在臺銀帳戶提款及
      將一銀定存解約之事實，惟其領得上開款項後究係如何處
      分，無從僅以上開交易明細及定存單而得判斷，自無法以
      此即認其係將上開款項貸與被上訴人。至於上訴人所提林
      閔聰郵局帳戶存款暴增之情事均發生在系爭本票簽發後，
      亦與本件無關；而被上訴人郵局帳戶存款增加之理由容或
      出於多端，且細繹上訴人臺銀帳戶提款及被上訴人郵局帳
      戶存款之日期、金額鮮有完全相符者，亦難認被上訴人郵
      局帳戶存款之增加係出於上訴人之貸款所致。
（二）上訴人復提出光碟暨譯文1件、簡訊相片4幀，執為被上訴
      人積欠其欠款之證明，惟亦為被上訴人所否認。經查，被
      上訴人固曾對上訴人發簡訊（本院卷第66頁），惟其中所
      稱「錢我他會幫你還」、「我來還好嗎」、「幫你每個月
      還一些」等字句意義為何，是否為被上訴人積欠上訴人借
      款，無從僅由上開文字得知。至於被上訴人固曾在光碟之
      對話中表示曾向上訴人借將近1 百萬元（本院卷第46頁）
      ，惟此對話究係何時發生，未見上訴人指明具體時間；尤
      有甚者，上訴人於被上訴人簽發系爭本票後之翌日即96年
      6月5日，即由上訴人一銀帳戶內撥款130 萬元，另委請一
      銀簽發以一銀為付款人、被上訴人為受款人之如附表二所
      示支票（下稱相關支票）交付被上訴人，再由被上訴人提
      示相關支票兌現之方式，貸與被上訴人130萬元，此130萬
      元借款業經本院97年度訴字第1698號事件判決本件被上訴
      人勝訴確定在案，且兩造亦就被上訴人尚未清償上訴人此
      130 萬元借款債務之事實不為爭執，是上開錄音光碟中被
      上訴人所稱之借款，亦極可能係此130 萬元借款，是上訴
      人此部分之舉證，亦無從證明兩造間另有消費借貸之法律
      關係。
（三）上訴人雖又提出仙杜瑞拉美容用品收美容療程收據、消費
      店家名片等件為證（本院卷第17至18、67頁），作為被上
      訴人對其借款之證明，惟同為被上訴人所否認。經查，上
      開店家名片，並無從為何兩造間具有消費借貸關係之證明
      ；至於上開美容療程收據均係發生在系爭本票簽發後近兩
      年之98年3月4日後，自與系爭本票無涉，而無從為上訴人
      有利之證明。
七、綜上所述，系爭本票雖係被上訴人簽發，惟上訴人所為之舉
    證，無法證明兩造間確有系爭本票之債權債務關係存在，更
    未能證明其曾於系爭本票簽發前交付被上訴人任何借款，是
    上訴人之抗辯已非可採，被上訴人之主張尚非無據，自得請
    求確認此部分之債權不存在。從而，被上訴人提起本件訴訟
    ，請求確認上訴人持有被上訴人所簽發系爭本票，對於被上
    訴人之本票債權不存在，為有理由，應予准許。是則原判決
    准許被上訴人之請求，於法並無不合。上訴意旨指摘原判決
    不當，求予廢棄改判，為無理由，應予駁回其上訴。
八、本件事證已臻明確，兩造其餘攻擊防禦方法及舉證，經本院
    詳加審酌後，或與本件之爭執無涉，或對本件判決結果不生
    影響，爰不一一論述，併此敘明。
九、據上論結，本件上訴為無理由，依民事訴訟法第436條之1第
    3項、第449條第1項、第78條，判決如主文。
中    華    民    國    99    年    12    月    7     日
                  民事第二庭    審判長法官  陳麗玲
                                      法官  連士綱
                                      法官  鍾啟煌
以上正本證明與原本無異。
如以適用法規顯有錯誤為理由不服本判決，應於本判決送達後20
日之不變期間，提出上訴狀（並應同時表明上訴理由，其於判決
宣示後送達前提起上訴者，應於裁判送達後10日內補具之）於本
院，逕向最高法院提起上訴（上訴狀及理由書狀均須按他造人數
附具繕本，且提起第三審上訴，須經本院之許可，前許可須以訴
訟事件所涉及之法律見解原則上之重要性者為限）。
中    華    民    國    99    年    12    月    7     日
                                    書記官  張國仁
┌──────────────────────────────────────┐
│附表一（註：下列本票免除作成拒絕證書）                                      │
├───┬─────┬──────┬──────┬─────┬─────┬──┤
│編  號│發  票  人│發   票   日│到  期  日  │ 票面金額 │ 票號     │備考│
│      │          │            │            │（新臺幣）│          │    │
├───┼─────┼──────┼──────┼─────┼─────┼──┤
│１    │林秀貞    │96年6月4日  │96年6月4日  │4百萬元   │794477    │    │
└───┴─────┴──────┴──────┴─────┴─────┴──┘
┌──────────────────────────────────────┐
│附表二                                                                      │
├───┬─────┬──────┬──────┬─────┬─────┬──┤
│編  號│發票人  兼│受  款  人  │到  期  日  │ 票面金額 │ 票號     │備考│
│      │付  款  人│            │            │（新臺幣）│          │    │
├───┼─────┼──────┼──────┼─────┼─────┼──┤
│１    │第一商業銀│林秀貞      │96年6月5日  │130萬元   │0000000   │    │
│      │行南門分行│            │            │          │          │    │
└───┴─────┴──────┴──────┴─────┴─────┴──┘

司法院資訊處製作；財團法人民間司法改革基金會備份。
